ACORDAO-COMPLETO-2345347

ACÓRDÃO 13535/2020 ATA 43/2020 - PRIMEIRA CÂMARA

VISTOS, relatados e discutidos estes autos de tomada de contas especial, em que se apreciam, nesta fase processual, petição protocolada por Álvaro Costa Bravo Filho, por meio de advogado, a título de embargos de declaração contra o Acórdão 14025/2018-TCU-Primeira Câmara, relator Ministro José Múcio Monteiro, que não conheceu de expediente denominado de recurso de reconsideração em faze do Acórdão 3565/2018-TCU-Primeira Câmara, relator Ministro José Múcio Monteiro, que não conheceu de embargos de declaração opostos em face do Acórdão 10020/2017-TCU-Primeira Câmara, relator Ministro José Múcio Monteiro, que negou provimento ao recurso de reconsideração interposto contra o Acórdão 5739/2016-TCU-Primeira Câmara, relator Ministro Bruno Dantas, que, ao apreciar, neste processo, Tomada de Contas Especial instaurada pela Caixa Econômica Federal, em desfavor de diversos empregados, em razão de fraudes identificadas em operações financeiras envolvendo a modalidade operacional Mútuo CEF Pessoa Física, julgo irregulares, com condenação em débito, as contas de diversos responsáveis, entre os quais o Senhor Álvaro Costa Bravo Filho.
ACORDAM os Ministros do Tribunal de Contas da União, reunidos em Sessão da 1ª Câmara, ante as razões expostas pelo Relator, em:
9.1 com fundamento nos arts. 32, inciso II, e 34 da Lei 8.443/1992, não conhecer dos embargos de declaração;
9.2 rejeitar a arguição de nulidade;
9.3. alertar o Sr. Álvaro Costa Bravo Filho de que a interposição de novos recursos ou embargos meramente protelatórios implicará o seu não conhecimento e pode dar ensejo à aplicação da multa prevista no caput do art. 58 da Lei nº 8.443/1992 c/c o §2º do art. 1.026 do Novo Código de Processo Civil (NCPC) , na forma do art. 298 do RI/TCU, além de não suspender nem, por qualquer meio, impedir o trânsito em julgado da condenação.
9.4 dar ciência desta deliberação ao embargante.

Embargos de declaração interposto por Álvaro Costa Bravo Filho contra o acórdão 14025/2018-1C

Primeira Câmara

Caixa Econômica Federal.

3. Interessados/Responsáveis/Recorrentes:
3.1. Interessado: CEF - Agência Cabo Branco-est.unif.pb (00.360.305/0036-34)
3.2. Responsáveis: Agamenon Melo Moura Júnior (166.xxx.xxx-15); Carlos Alberto Vilela de Melo e Silva (084.xxx.xxx-91); Diogo Cabral de Melo (215.xxx.xxx-04); Enock Rodrigues Soares Filho (225.xxx.xxx-72); Evaldo José Bazeggio (296.xxx.xxx-34); José Dinairam Ventura Cavalcanti (066.xxx.xxx-04); João Veríssimo do Amaral Neto (313.xxx.xxx-72); Jussara Suzana Siqueira Lordello (192.xxx.xxx-04); Maria Aparecida Barbosa Cavalcanti (459.xxx.xxx-87); Maria de Lourdes Farias Colaço (179.xxx.xxx-87); Reginaldo Alves de Lima (212.xxx.xxx-34); Tânia Maria Von Beckerath Grimaldi (168.xxx.xxx-78); Zilah Assis Vasconcellos (800.xxx.xxx-59); Álvaro Costa Bravo Filho (196.xxx.xxx-87).
3.3. Recorrente: Álvaro Costa Bravo Filho (XXX.639.944-XX).

13.1. Ministros presentes: Walton Alencar Rodrigues (Presidente), Benjamin Zymler, Raimundo Carreiro (Relator), Bruno Dantas e Vital do Rêgo.
13.2. Ministro que não participou da votação: Vital do Rêgo.
13.3. Ministros-Substitutos presentes: Augusto Sherman Cavalcanti e Weder de Oliveira.

RAIMUNDO CARREIRO

Ministro José Mucio Monteiro.

Examina-se, nesta assentada, petição protocolada por Álvaro Costa Bravo Filho, por meio de advogado, a título de embargos de declaração (peça 342) contra o Acórdão 14025/2018-TCU-Primeira Câmara, relator Ministro José Múcio Monteiro (peça 333) , que não conheceu de expediente denominado de recurso de reconsideração em faze do Acórdão 3565/2018-TCU-Primeira Câmara, relator Ministro José Múcio Monteiro (peça 303) , que não conheceu de embargos de declaração opostos em face do Acórdão 10020/2017-TCU-Primeira Câmara, relator Ministro José Múcio Monteiro (peça 284) , que negou provimento ao recurso de reconsideração interposto contra o Acórdão 5739/2016-TCU-Primeira Câmara, relator Ministro Bruno Dantas (peça 219) , que julgo irregulares, com condenação em débito, as contas de diversos responsáveis, entre os quais o Senhor Álvaro Costa Bravo Filho, com o seguinte teor:
VISTOS, relatados e discutidos estes autos de Tomada de Contas Especial instaurada pela Caixa Econômica Federal, em desfavor de diversos empregados, em razão de fraudes identificadas em operações financeiras envolvendo a modalidade operacional Mútuo CEF Pessoa Física.
ACORDAM os Ministros do Tribunal de Contas da União, reunidos em Sessão da Primeira Câmara, ante as razões expostas pelo Relator, em:
9.1. arquivar o processo, sem julgamento de mérito, exclusivamente no que tange a José Dinairam Ventura Cavalcanti (CPF XXX.498.584-XX) , em virtude da ausência de pressuposto de constituição e de desenvolvimento válido e regular do processo em relação a esse responsável, nos termos do art. 212 c/c o inciso II do art. 169 do Regimento Interno do TCU;
9.2. declarar a revelia de Carlos Alberto Vilela de Melo e Silva, Evaldo José Bazeggio e Reginaldo Alves de Lima, com fundamento no art. 12, § 3º, da Lei 8.443/1992;
9.3. julgar, com fundamento nos arts. 1º, inciso I, 16, inciso II, 18 e 23, inciso II, da Lei 8.443/1992, c/c os arts. 1º, inciso I, 208 e 214, inciso II, do Regimento Interno do TCU, regulares com ressalva as contas de Agamenon Melo Moura Júnior (CPF XXX.654.064-XX) , Diogo Cabral de Melo (CPF XXX.265.594-XX) , João Veríssimo do Amaral Neto (CPF XXX.838.234-XX) , Jussara Suzana Siqueira Lordello (CPF XXX.842.175-XX) , Maria de Lourdes Farias Colaço (CPF XXX.609.404-XX) , Tânia Maria Von Beckerath Grimaldi (CPF XXX.977.904-XX) , Zilah Assis Vasconcellos (CPF XXX.792.708-XX) e Evaldo José Bazeggio (CPF XXX.533.479-XX) ;
9.4. julgar, com fundamento nos arts. 1º, inciso I, 12, inciso I, 16, III, alíneas b, c e d, e 19, da Lei 8.443/1992, c/c art. 209, incisos II, III e IV, do Regimento Interno do TCU, irregulares as contas dos responsáveis abaixo especificados, e condená-los, solidariamente, em débito, com a fixação do prazo de 15 (quinze) dias, a contar da notificação, para que comprovem, perante o Tribunal (art. 214, III, 'a' do Regimento Interno do TCU) , o recolhimento da dívida aos cofres da Caixa Econômica Federal, atualizada monetariamente e acrescida de juros de mora, calculados a partir da sua data originária, até a data do efetivo recolhimento, na forma prevista na legislação em vigor:
	9.4.1. responsáveis solidários: Reginaldo Alves de Lima (CPF XXX.550.164-XX) , então gerente comercial da Caixa em Pernambuco (Gerco) ; Carlos Alberto Vilela de Melo e Silva (CPF XXX.116.464-XX) , então sócio da empresa Torque Veículos Ltda.; Álvaro Costa Bravo Filho (CPF XXX.639.944-XX) , então sócio da empresa DAP Distribuidora de Automóveis Pernambuco Ltda.
	9.4.1.1. débitos, conforme apurados no anexo I do Relatório Conclusivo do GT 35/95 (peça 1, p. 294) e consolidados no anexo I do Relatório de Auditoria da Secretaria Federal de Controle Interno da CGU 248.218/2011 (peça 2, p. 642) considerando os valores recuperados em consequência das ações de busca e apreensão empreendidas pela Caixa (peça 128, p. 28) :
	Natureza
	Data da ocorrência
	Valor original 

	D
	27/8/1993
	CR$ 6.538.371,67

	D
	1/9/1993
	CR$ 1.975.900,10

	D
	3/9/1993
	CR$ 1.073.201,07

	D
	4/9/1993
	CR$ 1.767.968,57

	D
	21/9/1993
	CR$ 2.643.252,09

	D
	24/9/1993
	CR$ 1.262.388,73

	C
	24/9/1999
	R$ 2.340,00

	9.4.1.2. débitos, conforme apurados no anexo II do Relatório Conclusivo do GT 35/95 (peça 1, p. 295) e consolidados no anexo I do Relatório de Auditoria da Secretaria Federal de Controle Interno da CGU 248.218/2011 (peça 2, p. 642) :
	Natureza
	Data da ocorrência
	Valor original

	D
	22/9/1993
	CR$ 3.000.000,00

	D
	26/11/1994
	R$ 10.709,48

	9.4.1.3. débitos, conforme apurados no anexo III do Relatório Conclusivo do GT 35/95 (peça 1, p. 296) e consolidados no anexo I do Relatório de Auditoria da Secretaria Federal de Controle Interno da CGU 248.218/2011 (peça 2, p. 642) :
	Natureza
	Data da ocorrência
	Valor original

	D
	31/8/1993
	CR$ 7.300.000,00

	D
	9/9/1993
	CR$ 11.050.400,00

	D
	16/9/1993
	CR$ 4.216.000,00

	D
	26/11/1994
	R$ 44.601,81

	9.4.1.4. débitos, conforme apurados no anexo IV do Relatório Conclusivo do GT 35/95 (peça 1, p. 297) e consolidados no anexo I do Relatório de Auditoria da Secretaria Federal de Controle Interno da CGU 248.218/2011 (peça 2, p. 642) considerando os valores recuperados em consequência das ações de busca e apreensão empreendidas pela Caixa (peça 138) :
	Natureza
	Data da ocorrência
	Valor original

	D
	27/8/1993
	CR$ 8.292.000,00

	D
	6/9/1993
	CR$ 1.800.000,00

	D
	10/9/1993
	CR$ 5.452.000,00

	D
	13/9/1993
	CR$ 4.224.000,00

	D
	15/9/1993
	CR$ 8.620.000,00

	D
	17/9/1993
	CR$ 1.400.000,00

	D
	20/9/1993
	CR$ 2.152.000,00

	D
	21/9/1993
	CR$ 6.500.000,00

	D
	24/9/1993
	CR$ 5.300.600,00

	D
	28/9/1993
	CR$ 4.320.000,00

	D
	21/11/1993
	CR$ 2.922.538,61

	D
	24/12/1993
	CR$ 4.064.478,08

	D
	26/11/1994
	R$ 24.677,75

	9.4.1.5. débitos, conforme apurados no anexo V do Relatório Conclusivo do GT 35/95 (peça 1, p. 298) e consolidados no anexo I do Relatório de Auditoria da Secretaria Federal de Controle Interno da CGU 248.218/2011 (peça 2, p. 642) considerando os valores recuperados em consequência das ações de busca e apreensão empreendidas pela Caixa (peças 128 e 138 p. 5) :
	Natureza
	Data da ocorrência
	Valor original 

	D
	14/8/1993
	CR$ 1.796.938,08

	D
	23/8/1993
	CR$ 1.118.000,00

	D
	28/8/1993
	CR$ 1.484.299,31

	D
	6/9/1993
	CR$ 2.805.408,18

	C
	19/2/1999
	R$ 850,00

	9.4.1.6. débitos, conforme apurados no anexo VIII do Relatório Conclusivo do GT 35/95 (peça 1, p. 305) e consolidados no anexo I do Relatório de Auditoria da Secretaria Federal de Controle Interno da CGU 248.218/2011 (peça 2, p. 642) considerando os valores recuperados em consequência das ações de busca e apreensão empreendidas pela Caixa (peça 128 e peça 138 p. 3) :
	Natureza
	Data da ocorrência
	Valor original 

	D
	19/7/1993
	Cr$ 1.174.894.279,87

	D
	16/8/1993
	CR$ 512.904,95

	D
	17/8/1993
	CR$ 2.032.073,98

	D
	18/8/1993
	CR$ 4.430.144,10

	D
	19/8/1993
	CR$ 1.905.289,62

	D
	25/8/1993
	CR$ 1.614.834,06

	D
	5/9/1993
	CR$ 835.225,17

	D
	18/9/1993
	CR$ 838.156,59

	D
	18/10/1993
	CR$ 1.434.473,70

	D
	27/10/1993
	CR$ 1.587.255,95

	D
	17/11/1993
	CR$ 1.240.283,73

	D
	18/11/1993
	CR$ 3.617.293,13

	D
	5/1/1994
	CR$ 3.028.207,65

	D
	26/11/1994
	R$ 27.207,67

	C
	19/2/1999
	R$ 4.050,00

	9.4.2. responsáveis solidários: Enock Rodrigues Soares Filho (CPF XXX.243.204-XX) então gerente da Caixa, Reginaldo Alves de Lima (CPF XXX.550.164-XX) , então gerente comercial da Caixa em Pernambuco (Gerco) ; Carlos Alberto Vilela de Melo e Silva (CPF XXX.116.464-XX) , então sócio da empresa Torque Veículos Ltda.; e Álvaro Costa Bravo Filho (CPF XXX.639.944-XX) , então sócio da empresa DAP Distribuidora de Automóveis Pernambuco Ltda.
	9.4.2.1. débitos, conforme apurados no anexo VI do Relatório Conclusivo do GT 35/95 (peça 1, p. 299-302) e consolidados no anexo I do Relatório de Auditoria da Secretaria Federal de Controle Interno da CGU 248.218/2011 (peça 2, p. 642) considerando os valores recuperados em consequência das ações de busca e apreensão empreendidas pela Caixa (peças 128 e 138, p. 2) :
	Natureza
	Data da ocorrência
	Valor original 

	D
	2/7/1993
	Cr$ 507.350.614,38

	D
	11/7/1993
	Cr$ 753.031.986,09

	D
	18/7/1993
	Cr$ 2.094.624.358,14

	D
	20/7/1993
	Cr$ 1.329.922.550,22

	D
	21/7/1993
	Cr$ 2.559.584.422,07

	D
	1/8/1993
	CR$ 3.121.081,82

	D
	2/8/1993
	CR$ 1.473.326,70

	D
	3/8/1993
	CR$ 900.000,00

	D
	4/8/1993
	CR$ 1.809.451,50

	D
	5/8/1993
	CR$ 4.240.741,20

	D
	6/8/1993
	CR$ 1.642.614,42

	D
	7/8/1993
	CR$ 3.462.871,94

	D
	8/8/1993
	CR$ 1.151.173,43

	D
	9/8/1993
	CR$ 2.459.997,97

	D
	10/8/1993
	CR$ 959.037,99

	D
	11/8/1993
	CR$ 3.990.132,06

	D
	12/8/1993
	CR$ 1.642.350,83

	D
	14/8/1993
	CR$ 5.923.147,67

	D
	15/8/1993
	CR$ 8.480.877,37

	D
	16/8/1993
	CR$ 4.942.235,95

	D
	17/8/1993
	CR$ 3.806.555,85

	D
	18/8/1993
	CR$ 667.186,06

	D
	19/8/1993
	CR$ 2.179.055,99

	D
	20/8/1993
	CR$ 2.808.533,60

	D
	21/8/1993
	CR$ 2.138.101,42

	D
	22/8/1993
	CR$ 7.981.617,20

	D
	23/8/1993
	CR$ 5.788.526,08

	D
	26/8/1993
	CR$ 1.707.190,82

	D
	27/8/1993
	CR$ 3.212.370,64

	D
	28/8/1993
	CR$ 11.067.015,58

	D
	1/9/1993
	CR$ 2.477.104,04

	D
	2/9/1993
	CR$ 5.161.701,11

	D
	4/9/1993
	CR$ 2.578.185,70

	D
	5/9/1993
	CR$ 4.522.733,66

	D
	6/9/1993
	CR$ 6.511.621,79

	D
	7/9/1993
	CR$ 6.940.697,35

	D
	8/9/1993
	CR$ 1.510.919,55

	D
	9/9/1993
	CR$ 3.805.150,77

	D
	12/9/1993
	CR$ 2.091.381,09

	D
	15/9/1993
	CR$ 1.030.283,84

	D
	16/9/1993
	CR$ 1.193.370,30

	D
	21/9/1993
	CR$ 2.587.670,58

	D
	22/9/1993
	CR$ 2.211.423,11

	D
	23/9/1993
	CR$ 1.451.246,35

	D
	26/9/1993
	CR$ 2.422.097,74

	D
	28/9/1993
	CR$ 5.628.074,14

	D
	2/10/1993
	CR$ 1.485.185,24

	D
	14/10/1993
	CR$ 1.640.778,47

	D
	25/10/1993
	CR$ 1.418.047,90

	D
	2/12/1993
	CR$ 4.283.653,80

	D
	11/12/1993
	CR$ 2.961.055,65

	D
	17/12/1993
	CR$ 1.946.534,73

	D
	22/12/1993
	CR$ 2.535.558,08

	D
	12/1/1994
	CR$ 3.677.902,79

	D
	4/4/1994
	CR$ 9.872.536,39

	D
	7/4/1994
	CR$ 8.494.566,81

	D
	27/6/1994
	CR$ 23.550.008,09

	D
	26/11/1994
	R$ 98.138,30

	C
	28/11/1994
	R$ 8.450,00

	C
	19/2/1999
	R$ 2.475,00

	C
	18/5/2000
	R$ 1.450,00

	C
	18/5/2000
	R$ 3.550,00

	9.4.2.2. débitos, conforme apurados no anexo VII do Relatório Conclusivo do GT 35/95 (peça 1, p. 303-304) e consolidados no anexo I do Relatório de Auditoria da Secretaria Federal de Controle Interno da CGU 248.218/2011 (peça 2, p. 642) :
	Natureza
	Data da ocorrência
	Valor original 

	D
	20/7/1993
	Cr$ 820.000.000,00

	D
	21/7/1993
	Cr$ 1.680.000.000,00

	D
	5/8/1993
	CR$ 3.108.000,00

	D
	10/8/1993
	CR$ 920.000,00

	D
	11/8/1993
	CR$ 5.262.000,00

	D
	12/8/1993
	CR$ 1.300.000,00

	D
	13/8/1993
	CR$ 1.765.200,00

	D
	20/8/1993
	CR$ 6.000.000,00

	D
	21/8/1993
	CR$ 1.227.415,94

	D
	22/8/1993
	CR$ 1.263.050,15

	D
	23/8/1993
	CR$ 11.376.709,49

	D
	26/8/1993
	CR$ 1.282.100,24

	D
	27/8/1993
	CR$ 2.116.845,24

	D
	28/8/1993
	CR$ 7.616.910,02

	D
	3/9/1993
	CR$ 1.137.690,16

	D
	5/9/1993
	CR$ 4.952.467,08

	D
	6/9/1993
	CR$ 4.165.255,23

	D
	9/9/1993
	CR$ 1.173.779,87

	D
	10/9/1993
	CR$ 1.913.199,10

	D
	13/9/1993
	CR$ 2.702.730,62

	D
	23/9/1993
	CR$ 963.716,53

	D
	24/9/1993
	CR$ 1.552.665,15

	D
	21/10/1993
	CR$ 1.886.554,35

	D
	28/10/1993
	CR$ 1.863.222,72

	D
	11/12/1993
	CR$ 3.538.896,27

	D
	26/11/1994
	R$ 13.011,72

	9.5. autorizar, desde logo, com fulcro no art. 28, inciso II, da Lei 8.443/1992, a cobrança judicial das dívidas, caso não atendidas as notificações;
	9.6. autorizar, desde logo, o pagamento das dívidas em até 36 (trinta e seis) parcelas mensais e consecutivas, nos termos do art. 217 do Regimento Interno, caso solicitado pelos responsáveis, fixando-se o vencimento da primeira parcela em quinze dias, a contar do recebimento da notificação, e o das demais a cada trinta dias, devendo incidir sobre cada parcela, os encargos legais devidos, na forma prevista na legislação em vigor;
	9.7. alertar os responsáveis de que a falta de comprovação do recolhimento de qualquer parcela importará o vencimento antecipado do saldo devedor, nos termos do § 2º do art. 217 do Regimento Interno deste Tribunal; 
	9.8. arquivar os presentes autos.
	É o relatório.

8.1. Felipe de Vasconcelos Soares Montenegro Mattos (23409/OAB-DF) e outros, representando Cef - Agencia Cabo Branco-est.unif.pb.  
8.2. Eliah Duarte (2259/OAB-PE) e outros, representando Álvaro Costa Bravo Filho.  
8.3. Monica Pimentel da Silva (28931/OAB-PE) e outros, representando Maria Aparecida Barbosa Cavalcanti.  
8.4. Iuri Batista de Oliveira (14066/OAB-DF) e outros, representando Caixa Econômica Federal.  
8.5. Luiz Guerra de Morais (6025/OAB-PE) e outros, representando Maria de Lourdes Farias Colaço e Jussara Suzana Siqueira Lordello;  
8.6. Henrique Eugênio de Souza Antunes (3588/OAB-PE), representando Agamenon Melo Moura Júnior.  
8.7. Ricardo Félix (181508/OAB-SP), representando Zilah Assis Vasconcellos.  
8.8. Diana Patrícia Lopes Câmara (24863/OAB-PE) e outros, representando Tânia Maria Von Beckerath Grimaldi.  
8.9. Taney Queiroz e Farias (8805/OAB-PB) e outros, representando Diogo Cabral de Melo.

Subprocurador-Geral Lucas Rocha Furtado.

EMBARGOS DE DECLARAÇÃO EM RECURSO DE RECONSIDERAÇÃO EM EMBARGOS DE DECLARAÇÃO EM RECURSO DE RECONSIDERAÇÃO EM TOMADA DE CONTAS ESPECIAL. FRAUDES EM OPERAÇÕES FINANCEIRAS. RESPONSABILIZAÇÃO DE EMPREGADOS E TERCEIROS BENEFICIADOS PELAS FRAUDES. PRESCRIÇÃO DA PRETENSÃO PUNITIVA. CONTAS IRREGULARES E IMPUTAÇÃO DE DÉBITO A PARTE DOS EMPREGADOS E DOS TERCEIROS BENEFICIADOS. RECURSO DE RECONSIDERAÇÃO. CONHECIMENTO. NEGATIVA DE PROVIMENTO. EMBARGOS DE DECLARAÇÃO. NÃO CONHECIMENTO. INTERPOSIÇÃO DE SEGUNDO RECURSO DE RECONSIDERAÇÃO. NÃO CONHECIMENTO. OPOSIÇÃO DE SEGUNDO EMBARGOS DE DECLARAÇÃO. NÃO CONHECIMENTO. ALERTA AO RECORRENTE QUANTO AO NÃO CONHECIMENTO DE NOVOS RECURSOS DE RECONSIDERAÇÃO OU EMBARGOS DE DECLARAÇÃO, ASSIM COMO QUANTO À POSSIBILIDADE DE SER MULTADO POR LITIGÂNCIA DE MÁ-FÉ E AINDA NO TOCANTE À NÃO SUSPENSÃO NEM IMPEDIMENTO DO TRÂNSITO EM JULGADO.

TOMADA DE CONTAS ESPECIAL (TCE)

Secretaria de Recursos (SERUR); Secretaria de Controle Externo de Tomada de Contas Especial (SecexTCE).

Examina-se, nesta assentada, petição protocolada por Álvaro Costa Bravo Filho, por meio de advogado, a título de embargos de declaração (peça 342) contra o Acórdão 14025/2018-TCU-Primeira Câmara, relator Ministro José Múcio Monteiro (peça 333) , que não conheceu de expediente denominado de recurso de reconsideração em faze do Acórdão 3565/2018-TCU-Primeira Câmara, relator Ministro José Múcio Monteiro (peça 303) , que não conheceu de embargos de declaração opostos em face do Acórdão 10020/2017-TCU-Primeira Câmara, relator Ministro José Múcio Monteiro (peça 284) , que negou provimento ao recurso de reconsideração interposto contra o Acórdão 5739/2016-TCU-Primeira Câmara, relator Ministro Bruno Dantas (peça 219) , que, ao apreciar, neste processo, Tomada de Contas Especial instaurada pela Caixa Econômica Federal, em desfavor de diversos empregados, em razão de fraudes identificadas em operações financeiras envolvendo a modalidade operacional Mútuo CEF Pessoa Física, julgo irregulares, com condenação em débito, as contas de diversos responsáveis, entre os quais o Senhor Álvaro Costa Bravo Filho.
Como se vê, este é o quarto recurso interposto pelo Sr. Álvaro Costa Bravo Filho, após a prolação do Acórdão 5739/2016-TCU-Primeira Câmara, relator Ministro Bruno Dantas, que julgou suas contas irregulares e o condenou em débito. Sucessivamente, foram os seguintes recursos:
- Primeiro: Recurso de reconsideração (julgado pelo Acórdão 10020/2017-TCU-Primeira Câmara, relator Ministro José Múcio Monteiro) ;
- Segundo: Embargos de declaração (julgados pelo Acórdão 3565/2018-TCU-Primeira Câmara, relator Ministro José Múcio Monteiro) ;
- Terceiro: Recurso de reconsideração (julgado pelo Acórdão 14025/2018-TCU-Primeira Câmara, relator Ministro José Múcio Monteiro) ;
- Quarto: Embargos de declaração (examinados nesta oportunidade) 
O elevado número de recursos já interpostos tenderiam a uma decisão sumária pelo não conhecimento, com o alerta ainda para a possibilidade de aplicação de multa por litigância de má-fé. No entanto, sem prejuízo de, ao final, prolatar decisão nesse sentido, entendo importante mencionar as duas alegações trazidas pelo ora embargante, que, em síntese, são as seguintes:
- haveria contradição no Acórdão 14025/2018-TCU-Primeira Câmara, por ter negado conhecimento ao recurso de reconsideração, sob o argumento de que se tratava de um segundo recurso, quando na realidade, segundo o embargante, se trata do primeiro recurso contra o citado Acórdão 3565/2018-TCU-Primeira Câmara, pois o outro recurso de reconsideração foi interposto contra outra decisão, que foi o Acórdão 5739/2016-TCU-Primeira Câmara;
- haveria nulidade no Acórdão 14025/2018-TCU-Primeira Câmara, que não teria apreciado alegação de nulidade, por ausência de intimação do advogado constituído do ora embargante para o julgamento do primeiro recurso de reconsideração, alegação que estaria sendo feita desde os primeiros embargos de declaração e que, segundo ora embargante, não teria sido apreciada até o momento.
Quanto à primeira alegação, a tese do ora embargante conduziria a uma possibilidade infinita de interposição de recursos de reconsideração e de embargos de declaração, o que, sem sombra de dúvidas, é uma interpretação absurda e que, portanto, deve ser rejeitada.
De igual modo, não procede a alegação de nulidade que o embargante vem fazendo desde os primeiros embargos de declaração, no sentido de que não teria havido a sua intimação para a sessão de julgamento do primeiro recurso de reconsideração. O relator dos primeiros embargos, Ministro José Múcio Monteiro, analisou e se manifestou expressamente sobre essa alegação em seu voto, do qual destaco o seguinte trecho:
Logo, de acordo com o Regimento Interno e a jurisprudência pacífica deste Tribunal (a exemplo dos recentes Acórdãos 1.409/2017 e 2.534/2017, ambos do Plenário, 6.531/2016 - 1ª Câmara e 9.605/2017 - 2ª Câmara) , não é obrigatória a notificação da parte ou de seus representantes legais a respeito da data de realização das sessões de julgamento. Basta que a pauta seja divulgada tempestivamente pelos meios estabelecidos na aludida norma. Caberia, pois, ao responsável ou a seus causídicos terem acompanhado essas publicações ou feito uso da ferramenta eletrônica disponibilizada no Portal do TCU (Sistema Push) para que fossem alertados da realização da sessão.
A fundamentação apresentada pelo Ministro José Múcio Monteiro está totalmente alinhada com o entendimento do Supremo Tribunal Federal, consoante se vê dos seguintes precedentes:
STF. Tribunal Pleno. MS-AgR 26.732/DF, rel. Min. Cármen Lúcia, julgado em 25.06.2008, DJe de 15.08.2008:
"EMENTA: MANDADO DE SEGURANÇA. TRIBUNAL DE CONTAS DA UNIÃO. JULGAMENTO DE RECURSO DE RECONSIDERAÇÃO. INTIMAÇÃO PESSOAL DA DATA DA SESSÃO. DESNECESSIDADE.
1. Não se faz necessária a notificação prévia e pessoal da data em que será realizada a sessão de julgamento de recurso de reconsideração pelo Tribunal de Contas da União. Ausência de ofensa aos princípios da ampla defesa e do devido processo legal quando a pauta de julgamentos é publicada no Diário Oficial da União.
2. O pedido de sustentação oral pode ser feito, conforme autoriza o art. 168 do Regimento Interno do Tribunal de Contas da União, até quatro horas antes da sessão. Para tanto, é necessário que os interessados no julgamento acompanhem o andamento do processo e as publicações feitas no Diário Oficial da União" (DJ 15.8.2008) .
STF. Tribunal Pleno. MS 24.961, rel. Min. Carlos Velloso, julgado em 24.11.2004, DJ de 04.03.2005:
"EMENTA: CONSTITUCIONAL. ADMINISTRATIVO. TRIBUNAL DE CONTAS. TOMADA DE CONTAS ESPECIAL: CONCEITO. DIREITO DE DEFESA: PARTICIPAÇÃO DE ADVOGADO.
I. - A Tomada de Contas Especial não constitui procedimento administrativo disciplinar. Ela tem por escopo a defesa da coisa pública. Busca a Corte de Contas, com tal medida, o ressarcimento pela lesão causada ao Erário. A Tomada de Contas é procedimento administrativo, certo que a extensão da garantia do contraditório (C.F., art. 5º, LV) aos procedimentos administrativos não exige a adoção da normatividade própria do processo judicial, em que é indispensável a atuação do advogado (...) 
II. - Desnecessidade de intimação pessoal para a sessão de julgamento, intimados os interessados pela publicação no órgão oficial. Aplicação subsidiária do disposto no art. 236, CPC. Ademais, a publicidade dos atos administrativos dá-se mediante a sua veiculação no órgão oficial.
III. - Mandado de Segurança indeferido" (MS 24.961/DF, Rel. Min. Carlos Velloso, Tribunal Pleno, DJ 04.3.2005, grifos nossos) .
Portanto, não há que se falar em nulidade.
Por outro lado, a reiteração de recursos de reconsideração e de embargos de declaração exige desta Corte uma resposta compatível, pois, embora o processo no TCU não tenha custo pecuniário aos seus jurisdicionados, existem despesas por parte do Erário pela utilização do corpo técnico do Tribunal e de seus Ministros, os quais dedicam seu tempo a examinar questões já resolvidas e nas quais se constata a intenção meramente protelatória.
Além disso, a interposição reiterada de recursos de reconsideração e de embargos de declaração pode revelar a prática de atitude manifestamente procrastinatória, a teor do art. 80, inciso VII, do Código de Processo Civil, o que pode ser caracterizado como litigância de má-fé e ensejar a aplicação de multa prevista no art. 1.026, § 2º, do Código de Processo Civil, de aplicação subsidiária aos processos do TCU, por força do seu art. 15 e do art. 298 do Regimento Interno desta Corte.
Ademais, a aplicação de multa por litigância de má-fé tem sido admitida pela jurisprudência desta Corte, conforme inúmeros precedentes, dos quais cito, entre outros, o Acórdão 593/2017-TCU-Plenário, relator Ministro Bruno Dantas, Acórdão 2875/2019-TCU-Plenário, relator Ministro Aroldo Cedraz e Acórdão 2169/2019-TCU-Plenário, de minha relatoria.
Antes, porém, de aplicar a multa por litigância de má-fé, este Tribunal tem prolatado decisão na qual alerta o recorrente de que a interposição de novos recursos ou embargos meramente protelatórios implicará o seu não conhecimento e pode dar ensejo à aplicação da multa prevista no caput do art. 58 da Lei nº 8.443/1992 c/c o §2º do art. 1.026 do Novo Código de Processo Civil (NCPC) , na forma do art. 298 do RI/TCU, além de não suspender nem, por qualquer meio, impedir o trânsito em julgado da condenação.
Em face do exposto, voto por que o Tribunal adote a deliberação que ora submeto à Primeira Câmara.
TCU, Sala das Sessões Ministro Luciano Brandão Alves de Souza, em 1 de dezembro de 2020.
RAIMUNDO CARREIRO 
Relator